【裁判字號】    99,交聲,1133
【裁判日期】    991015
【裁判案由】    交管條例聲異
【裁判全文】
臺灣板橋地方法院交通事件裁定        99年度交聲字第1133號
原處分機關  交通部公路總局臺北區監理所板橋監理站
受處分人即
異  議  人  甲○○
上列受處分人即異議人因不服交通部公路總局臺北區監理所板橋
監理站於民國95年10月4 日所為板監裁字裁41-ACV661379號違反
道路交通管理事件裁決書所為處分，經聲明異議，本院裁定如下
：
    主  文
原處分撤銷。
甲○○汽車駕駛人持輕型機器腳踏車駕駛執照駕駛重型機車，處
罰鍰新臺幣陸佰元。
    理  由
一、按處理違反道路交通管理事件，有關文書送達之程序，依行
    政程序法之規定，道路交通管理事件統一裁罰基準及處理細
    則第5 條定有明文。再按送達，於應受送達人之住居所、事
    務所或營業所為之。於應送達處所不獲會晤應受送達人時，
    得將文書付與有辨別事理能力之同居人、受僱人或應送達處
    所之接收郵件人員。送達，不能依前二條規定為之者，得將
    文書寄存送達地之地方自治或警察機關，並作送達通知書兩
    份，一份黏貼於應受送達人住居所、事務所、營業所或其就
    業處所門首，另一份交由鄰居轉交或置於該送達處所信箱或
    其他適當位置，以為送達。前項情形，由郵政機關為送達者
    ，得將文書寄存於送達地之郵政機關，行政程序法第72第1
    項、第73條第1 項及第74條第1 項、第2 項分別定有明文。
    上揭所謂「住所」，依民法第20條之規定，乃依一定之事實
    足認以久住之意思，住於一定之區域者，始為設定其住所於
    該地，亦即除主觀上有久住一定區域之意思外，尚須客觀上
    有住於一定區域之事實，該一定之區域始為住所，且不以戶
    籍登記為要件，亦即戶籍法僅為戶籍登記之行政管理規定，
    戶籍地址不過係依戶籍法所為登記之事項，並非認定住所之
    唯一標準（參照最高法院93年度台抗字第393 號民事裁定）
    。經查，本件裁決書，經原處分機關向「臺北縣中和市○○
    街31巷2 弄4 號」為送達，因未獲會晤異議人亦無受領文書
    之同居人、受僱人或應送達處所之接收郵件人員，另於95年
    10月11日寄存於送達地之郵政機關即中和郵局（71支局），
    有交通部公路總局臺北區監理所板橋監理站違反道路交通管
    理事件裁決書、送達證書影本各1 紙附卷可稽。惟異議人登
    記之機車駕照地址為「臺北縣石碇鄉彭山村崩山16-1號」，
    此有交通部公路總局臺北區監理所板橋監理站99年6 月10日
    北監板二字第0990002243號函暨函附之機車駕駛人螢幕列印
    資料1 份在卷可憑，異議人既將機車駕照地址登記為「臺北
    縣石碇鄉彭山村崩山16-1號」，即期待並預見相關單位依該
    登記所為之行政行為自應先送達該登記之地址，而戶籍地址
    乃係依戶籍法所為登記之事項，戶籍地址並非為認定住所之
    唯一標準，而異議人既為另為機車駕照地址登記，無非係為
    特定相關資訊之送達處所，故裁決書之送達，除向異議人之
    戶籍地址送達，亦應向異議人所登記之機車駕照地址為送達
    ，其送達程序始為合法。原處分機關未查及此，逕僅向戶籍
    地址「臺北縣中和市○○街31巷2 弄4 號」為送達，其送達
    程序與前揭行政程序法之規定尚有未合，當不生合法送達之
    效力，故異議人於民國99年5 月5 日提出聲明異議狀，就上
    揭裁決提出異議，未逾道路交通管理處罰條例第87條第1 項
    所定20日期間，合先敘明。
二、原處分略以：受處分人即異議人甲○○於94年6 月4 日13時
    15分許，駕駛車牌號碼CSQ-11 1號重型機車，在臺北市○○
    路○ 段70巷，因「持輕型機器腳踏車駕駛執照駕駛重型機器
    腳踏車」之違規，經臺北市政府警察局文山第二分局萬盛派
    出所員警舉發，爰依道路交通管理處罰條例第22條第1 項第
    5 款（嗣於因法律修正，業經移列為同條項第6 款）規定處
    罰鍰新臺幣（下同）3,600 元。
三、異議意旨略以：伊不知道有這張紅單，爰聲明異議云云。
四、按行政罰法於94年2 月5 日制定公布，同年月月5 日施行，
    行政罰法第5 條規定：「行為後法律或自治條例有變更者，
    適用行政機關最初裁處時之法律或自治條例。但裁處前之法
    律或自治條例有利於受處罰者，適用最有利於受處罰者之規
    定。」此項規定於屬行政罰性質之違反道路交通管理處罰條
    例裁罰事件，自亦有其適用。經查，異議人違規行為後，道
    路交通管理處罰條例第22條業於94年12月28日修正公布，並
    自96年7 月1 日起施行，該條例修正前第22條第1 項第5 款
    規定：「汽車駕駛人，持輕型機器腳踏車駕駛執照，駕駛重
    型機器腳踏車者，處新臺幣600 元以上1,200 元以下罰鍰，
    並禁止其駕駛。」嗣於修正後則移列為同條項第6 款，處罰
    規定為「處新臺幣1,800 元以上3,600 元以下罰鍰，並禁止
    其駕駛」。經比較新舊法結果，以修正前道路交通管理處罰
    條例第22條第1 項第5 款規定較有利於異議人，自應適用之
    。
五、經查：
（一）異議人即受處分人甲○○駕駛車牌號碼CSQ-111 號重型機
      車，於民國94年6 月4 日13時15分許，在臺北市○○路○
      段70巷，有「持輕型機車駕照，駕駛重型機車」之違規情
      形，有臺北市政府警察局94年8 月9 日北市警交大字第AC
      V661379 號舉發違反道路交通管理事件通知單1 紙在卷可
      稽，且未據異議人否認，異議人前開違規行為，堪以認定
      。
（二）原舉發機關固表示於94年8 月16日，將上揭舉發通知單向
      「臺北縣石碇鄉彭山村崩山16-1號」為送達，未有退件紀
      錄，此有臺北市政府警察局交通警察大隊99年7 月28日北
      市警交大執字第09936683200 號函1 紙在卷可參，然上揭
      舉發通知單之送達，已逾郵件查詢期限，相關掛號郵件簽
      收清單也已銷毀，無法查復一情，有中華郵政股份有限公
      司臺北郵局99年8 月11日北郵字第0990026413號函1 紙附
      卷可佐，則上揭舉發通知單是否已對異議人合法送達，原
      處分機關未能舉出實質事證，以充足其對於主管交通違規
      裁罰事項所負之相當證明責任。從而，原處分機關既未能
      證明上揭舉發通知單業已踐行合法送達程式，使異議人可
      瞭解該罰鍰處分之內容，並據此起算其法定救濟期間之時
      點，自難期異議人有遵期到案之可能，原處分機關對此未
      予詳查，遽認異議人逾越應到案期限60日以上，逕依違反
      道路交通管理事件統一裁罰基準表規定，裁處異議人罰鍰
      3,600 元，即有違誤。
六、綜上，足認異議人於上揭時地，確有「持輕型機器腳踏車駕
    駛執照駕駛重型機器腳踏車」之違規行為，惟原處分機關未
    詳查舉發通知單是否合法送達於異議人，遽認異議人逾越應
    到案期限60日以上，裁處異議人罰鍰3,600 元，尚有違誤，
    自應撤銷原處分，由本院依修正前道路交通管理處罰條例第
    22條第1 項第5 款及違反道路交通管理事件統一裁罰基準表
    之規定，自為裁罰如主文第2 項所載，以期適法。
據上論斷，應依道路交通案件處理辦法第20條前段，裁定如主文
。
中    華    民    國    99    年    10    月    15    日
                        交通法庭  法  官  俞秀美
上列正本證明與原本無異。
如不服本裁定，應於裁定送達後五日內敘明抗告理由，向本院提
出抗告狀。
                                  書記官  謝怡貞
中    華    民    國    99    年    10    月    15    日

司法院資訊處製作；財團法人民間司法改革基金會備份。
